最高法院民事判決　　　　　　九十六年度台上字第一一五○號
上　訴　人　甲○○
訴訟代理人　劉孟錦律師
被 上訴 人　乙○○
　　　　　　丙○○
共　　　同
訴訟代理人　黃丁風律師
　　　　　　黃雅羚律師
　　　　　　黃敬唐律師
上列當事人間請求侵權行為損害賠償等事件，上訴人對於中華民
國九十五年八月八日台灣高等法院第二審判決（九十四年度重上
字第五四五號），提起上訴，本院判決如下：
    主  文
原判決關於駁回上訴人請求被上訴人乙○○移轉房地所有權登記
之上訴（即備位聲明）暨該訴訟費用部分廢棄，發回台灣高等法
院。
其他上訴駁回。
第三審訴訟費用，關於駁回其他上訴部分，由上訴人負擔。
    理  由
本件上訴人主張：伊於民國九十一年三月間擬購屋供伊母居住，
乃向熟稔房屋仲介事宜之被上訴人乙○○說明此情，並請其代為
留意。嗣乙○○告以如原判決附表一所示門牌基隆市○○路六一
號房屋及其基地（下稱系爭房地）由台灣基隆地方法院（下稱基
隆地院）拍賣，要求伊交付保證金新台幣（下同）九十七萬元，
伊因雙方已交往多年，不疑有他而交付同額之台銀支票，委其代
為標購系爭房地。詎乙○○竟故意製造混淆，不自行標購，反將
該支票另加現金五千元合計九十七萬五千元交付被上訴人丙○○
為保證金，以丙○○名義高價標購系爭房地，而另委託訴外人顧
政以乙○○名義低價投標。嗣系爭房地由丙○○以總價五百六十
一萬三千一百元得標，乙○○即向伊表示業以該金額得標，尚需
繳納尾款四百六十三萬八千一百元，伊遂再交付同額台銀支票與
乙○○，由乙○○交付丙○○向法院繳款。其後乙○○復以支付
稅捐、仲介費、代書費、搬遷費等由，向伊取款八十萬元。惟丙
○○取得系爭房地後，未將其所有權移轉登記與伊，竟與乙○○
合謀製造假買賣，將所有權移轉登記於乙○○名下，乙○○隨即
以之設定本金最高限額三百六十萬元之抵押權與國泰人壽保險股
份有限公司（下稱國泰人壽公司），伊發現上情，向乙○○催討
，乙○○竟欲以四百五十萬元之低價拋售，顯見乙○○與丙○○
係聯手合謀，向伊詐取六百四十萬八千一百元。又系爭房地係伊
委任乙○○代為標購，依民法第五百四十一條第二項規定，乙○
○應將該房地所有權移轉登記與伊等情。爰依民法第一百八十四
條第一項後段、第一百八十五條第一項前段、第二項規定，先位
聲明，求為命被上訴人連帶給付六百四十萬八千一百元，並加計
法定遲延利息之判決；依民法第五百四十一條第二項規定，備位
聲明，求為命乙○○移轉系爭房地所有權登記之判決。（上開先
位聲明，上訴人於第一審係依民法第一百八十四條第一項前段、
第一百八十五條第一項前段及第二項規定請求，第一審為其敗訴
判決後，上訴第二審，追加依民法第一百八十四條第一項後段為
請求，而對於同條項前段受敗訴判決部分，則未聲明不服。又其
備位聲明，原於第一審併請求塗銷抵押權登記部分，已於原審撤
回。）
被上訴人則以：伊並無何共謀詐騙上訴人金錢情事，乙○○與上
訴人間有長達十二年之同居關係，標購系爭房地之資金雖由上訴
人提供，惟上訴人係出於贈與乙○○之意思所支付，乙○○並非
受上訴人之委託標購系爭房地，二人間無委任關係存在。況上訴
人與乙○○間並未訂立任何委任之書面文件，依民法第五百三十
一條規定，亦可認兩造間無委任關係等語，資為抗辯。
原審以：上訴人主張因欲購買房屋供母居住，委託乙○○投標購
買系爭房地一節，依證人曹麗琴之證詞，堪認上訴人此部分主張
為可採；乙○○否認有受委任之情，惟其陳述前後矛盾，難認所
為購屋資金係上訴人贈與之抗辯為真實。按稱委任者，謂當事人
約定，一方委託他方處理事務，他方允為處理之契約，為民法第
五百二十八條所明定。委任之目的，在一定事務之處理，故除當
事人另有約定外，受任人得在委任人所授權限範圍內，自行裁量
決定處理一定事務之方法，以完成委任之目的，是受任人處理委
任事務除得以委任人名義為之外，亦得以自己之名義為之，僅其
為委任人取得之權利，應移轉於委任人而已。次按「為委任事務
之處理，須為法律行為，而該法律行為，依法應以文字為之者，
其處理權之授與，亦應以文字為之。其授與代理權者，代理權之
授與亦同」，民法第五百三十一條定有明文。是以受任人倘係單
純受委任簽訂不動產買賣契約，則因不動產買賣契約為債權契約
，並非要式行為，不須以文字為之。惟不動產物權之移轉或設定
，屬要式之物權行為，依民法第七百六十條規定，應以書面為之
。是以受任人受委任簽訂不動產買賣契約後，進而為不動產物權
之移轉或設定，即非單純之債權行為，該不動產物權之移轉或設
定，屬要式之物權行為，自應以文字為之。經查本件上訴人委託
乙○○代其投標購買系爭房地，經乙○○應允，揆諸前開說明，
上訴人授權乙○○處理之委任事務，除簽訂不動產買賣契約外，
尚有不動產物權之移轉。蓋依上訴人之主張，其既係委託乙○○
向基隆地院標購附表一所示之房地，乙○○即應向該院繳交保證
金，並提出投標書，雖乙○○為達購買附表一所示房地之委任目
的，除以自己名義投標外，並複委任丙○○參與投標，且由丙○
○得標，則乙○○以丙○○名義繳清價款後，隨即以丙○○名義
持基隆地院核發之權利移轉證書向地政事務所辦理所有權移轉登
記，乃屬必然。足見上訴人委任乙○○處理之事務，包括持基隆
地院核發之權利移轉證書辦理所有權移轉登記之物權行為，是其
處理權之授與，即應以文字為之甚明。然上訴人對於並未以書面
文件委任乙○○向基隆地院標購系爭房地乙節，迄無爭執，是其
縱有委託乙○○標購系爭房地情事，因為所有權移轉登記之物權
行為既已違反法律所定應以文字為之之規定，則依民法第七十三
條本文之規定，此項委任事務處理之授權，即因不依法定方式而
屬無效。故系爭房地嗣後雖由丙○○以買賣之原因移轉登記為乙
○○所有，上訴人依民法第五百四十一條第二項規定，備位聲明
請求乙○○移轉系爭房地所有權登記，自難准許。次查上訴人雖
另主張乙○○故意不自行標購系爭房地，反將伊交付為保證金之
支票，以丙○○之名義高價標購系爭房地，並另委託顧政以乙○
○之名義低價投標，於丙○○得標取得系爭房地後，未移轉房地
所有權登記與伊，兩人竟合謀製造假買賣，將房地所有權移轉登
記於乙○○名下，乙○○隨即以系爭房地為國泰人壽公司設定本
金最高限額三百六十萬元之抵押權，經伊發現上情並加催討，乙
○○竟欲以四百五十萬元之低價拋售，被上訴人顯係共同故意以
背於善良風俗之方法，向伊詐取六百四十萬八千一百元云云。惟
對於被上訴人如何共同故意以背於善良風俗之方法向上訴人詐取
前揭款項一節，並未舉證證明。被上訴人辯稱因乙○○不諳法拍
手續，為求順利得標，遂請丙○○於開標日代為處理投標事宜，
投標當日，乙○○先委託顧政以自己名義投入第一標（出價五百
二十一萬元）後，為防無法得標，乃再委託丙○○以其名義投入
第二標（出價五百六十一萬三千一百元），嗣由丙○○得標，乙
○○繳納尾款後，丙○○以買賣為由將取得之系爭房地所有權移
轉登記與乙○○各情，有該投標書及拍賣筆錄可稽。上訴人既自
承委託乙○○標購系爭房地，則乙○○先委託顧政以自己名義投
入第一標，為防落標，再委託丙○○以其名義投入第二標，即符
經驗法則。況丙○○得標後，已將系爭房地所有權移轉登記與乙
○○，乙○○縱未將系爭房地移轉登記與上訴人，亦屬乙○○與
上訴人間之糾葛，豈能謂為被上訴人故意以背於善良風俗之方法
共同詐欺？雖乙○○以系爭房地向國泰人壽公司設定本金最高限
額三百六十萬元之抵押權，惟此究難謂係故意以背於善良風俗之
方法加損害於上訴人。至上訴人陳稱向乙○○追討，乙○○竟欲
以四百五十萬元之低價拋售系爭房地云云。然為乙○○所否認，
上訴人亦未就此舉證以實其說，自難信為真實。從而，上訴人依
民法第一百八十四條第一項後段、第一百八十五條第一項前段、
第二項之規定追加先位聲明，請求被上訴人連帶給付六百四十萬
八千一百元本息，亦乏依據，不應准許等詞，為其判斷之基礎。
爰維持第一審所為上訴人敗訴之判決，駁回其上訴及追加之訴。
關於廢棄發回部分，即上訴人請求乙○○移轉房地所有權登記部
分，亦即於原審所為備位聲明部分：按民法第五百三十一條所謂
「法律行為，依法應以文字為之」，係指處理委任之事務，須為
法律行為，而此種依委任處理事務之法律行為，法律上明定應以
文字為之而言。申言之，乃受任人處理委任事務，須為某法律行
為，該法律行為，法律明文規定應以文字為之，否則不生為該法
律行為之效力，或另生其他法律效果之謂也。如民法第七百六十
條規定，不動產物權之移轉或設定，應以書面為之，否則不生不
動產物權得喪之效力；又如同法第四百二十二條規定，不動產之
租賃契約，其期限逾一年者，應以字據訂立之，未以字據訂立者
，視為不定期限之租賃者是。依此，在買賣不動產之情形，若所
受委任之事務，僅為不動產買賣之債權行為，非為移轉或設定負
擔之物權行為，縱受任人以自己名義為委任人買受不動產後，依
委任之內容，須將該買受之不動產物權辦理移轉登記與委任人（
民法第五百四十一條第二項），仍無委任須以文字（書面）為之
之限制，兩者應加區別。本件上訴人主張，因欲購買房屋供伊母
居住，而委託乙○○投標購買系爭房地，伊委任乙○○代為處理
者，乃買受系爭房地之買賣契約，屬債權契約云云。原審既依證
人曹麗琴之證詞，排除上訴人係基於贈與之意思，出資購買系爭
房地，謂上訴人委託乙○○投標購買系爭房地之主張為可採。似
認上訴人與乙○○間委任契約之內容，僅為不動產物權買賣之債
權行為，非為移轉或設定負擔之物權行為。果爾，依前開說明，
其委任並無須以文字（書面）為之，則乙○○於標得系爭房地後
，上訴人是否不得依民法第五百四十一條第二項規定，請求乙○
○履行其移轉系爭房地所有權之義務，非無審酌之餘地。原審未
加細究，率以該項委任除簽訂不動產買賣契約外，尚有不動產物
權之移轉，未以書面為之，委任契約應屬無效等情詞，遽為上訴
人不利之判決，於法自屬可議。上訴論旨，指摘此部分原判決為
不當，求予廢棄，非無理由。
關於駁回上訴部分，即上訴人依侵權行為法律關係，請求被上訴
人連帶給付六百四十萬八千一百元本息部分，亦即於原審所為先
位聲明包括追加之訴部分：經核原審就此部分維持第一審所為上
訴人敗訴之判決並駁回其追加之訴，於法並無不合。上訴論旨，
猶就原審取捨證據、認定事實之職權行使，指摘此部分原判決為
不當，聲明廢棄，非有理由。
據上論結，本件上訴為一部有理由，一部無理由。依民事訴訟法
第四百七十七條第一項、第四百七十八條第二項、第四百八十一
條、第四百四十九條第一項、第七十八條，判決如主文。
中　　華　　民　　國　九十六　年　　五　　月　二十四　日
                      最高法院民事第二庭
                          審判長法官  蕭　亨　國
                                法官  陳　淑　敏
                                法官  葉　勝　利
                                法官  高　孟　焄
                                法官  劉　靜　嫻
      本件正本證明與原本無異
                                      書  記  官
中　　華　　民　　國　九十六　年　　六　　月　　四　　日
                                                      G
